【裁判字號】    98,中簡上,84
【裁判日期】    980227
【裁判案由】    詐欺
【裁判全文】
臺灣臺中地方法院刑事判決            98年度中簡上字第84號
上  訴  人  臺灣臺中地方法院檢察署檢察官
被      告  己○○
                    6弄5號
上列上訴人因被告詐欺案件，不服中華民國97年11月17日本院臺
中簡易庭97年度中簡字第3591號第一審簡易判決 (聲請簡易判決
處刑案號：臺灣臺中地方法院檢察署97年度偵字第17676、20687
號)提起上訴，及移送併案審理(臺灣臺中地方法院檢察署97年度
偵字第28580、28581號)，本院管轄之第二審合議庭判決如下：
    主    文
原判決撤銷。
己○○幫助意圖為自己不法之所有，以詐術使人將本人之物交付
，處有期徒刑月，如易科罰金，以新臺幣壹仟元折算壹日。緩
刑貳年，並應履行如附表所示之事項。
    犯罪事實
一、己○○依一般社會生活之通常經驗，可預見提供銀行帳戶予
    不相識之人使用，極易遭人利用作為與財產犯罪有關之工具
    ，並可能因此幫助不詳之犯罪集團隱匿真實身分，使犯罪難
    以查緝，竟仍以縱若有人持以犯罪亦不違反本意之幫助詐欺
    取財之不確定故意，於民國97年5月8日在臺中縣烏日鄉○○
    路○段598號合作金庫商業銀行烏日分行門口，以新臺幣 (下
    同)6,400元之代價，將其以自己名義向合作金庫商業銀行烏
    日分行(下稱合庫商銀)申請開立帳號0000000000000000號、
    中華郵政股份有限公司溪壩郵局(下稱溪壩郵局)申請開立帳
    號00000000000000號帳戶之存摺、印章、金融卡及密碼，出
    售予真實姓名年籍不詳自稱「熊大銘」 (另由警方持續追查
    )之成年男子，提供予該成年男子所屬詐欺集團為詐欺取財
    犯行時，作為存匯款及提款帳戶使用，容任他人藉以遂行財
    產犯罪。嗣即有詐欺集團成員，基於共同意圖為自己不法所
    有之犯意聯絡，先後為下列行為：
  (一)於97年5月13日下午1時30分許，先由該詐欺集團某自稱賴姓
    之成年女子以電話向丁○○訛稱為法務部行政執行署臺北執
    行處人員，詢問丁○○是否將個人帳戶資料外洩或提供他人
    使用，並要求丁○○至便利商店接收「法務部凍結管制命令
    」之傳真紙，緊接由某成年女子自稱書記官林美秀，向丁○○佯稱必須凍結丁○○個人帳戶，並將該帳戶內之款項匯至
    財產監管人「己○○」溪壩郵局帳戶內，致丁○○不疑有他
    ，陷於錯誤，依從電話中之指示，於同日以臨櫃匯款之方式
    ，將其帳戶內10萬元提領後轉匯至己○○上開溪壩郵局帳戶
    內，旋由上開詐欺集團成員於匯款當日提領一空。
  (二)於97年5月14日晚間9時30分許，由該詐欺集團某不詳姓名之
    成年人，以電話向戊○○佯稱係雅虎奇摩網路拍賣網站之賣
    家，因戊○○於網站購物時，付款方式誤設定為分期付款，
    須取消設定云云，致戊○○陷於錯誤，依指示於同日晚間9
    時40分許以電腦網路轉帳方式轉出17,078元至己○○上開合
    庫商銀帳戶內，旋由上開詐欺集團成員於轉帳當日提領一空
    。
  (三)於97年5月14日晚間9時11分許，由該詐欺集團某不詳姓名之
    成年女子，以電話向甲○○誆稱係雅虎奇摩網路拍賣網站之
    賣家，因甲○○先前於網路購物時，付款方式誤設為分期付
    款方式，將每月固定扣款，須至自動櫃員機依指示操作，以
    改為1次付清云云，致甲○○信以為真而陷於錯誤，於同日
    晚間9時43分許，依指示至臺中市○○路328號合庫商銀進化
    分行設置之自動櫃員機前以英文介面操作，匯款17,272元至
    己○○上開合庫商銀帳戶內，旋由上開詐欺集團成員於匯款
    當日提領一空。
  (四)於97年5月14日晚間10時許，由該詐欺集團某不詳姓名之成
    年人，以電話向乙○○佯稱係雅虎奇摩網路拍賣網站之賣家
    ，因乙○○先前於網路購物時，轉帳匯款發生錯誤，致每個
    月都會扣款，須至自動櫃員機做線上更正云云，致乙○○陷
    於錯誤，於同日晚間10時19分許，依指示至臺南市○○路13
    8號合庫商銀成大分行設置之自動櫃員機操作，匯款9,006元
    至賴秀蕙上開合庫商銀帳戶內，旋由上開詐欺集團成員於匯
    款當日提領一空。
    嗣因丁○○、戊○○、甲○○、乙○○發覺有異，分別報警
    而循線查悉上情。
二、案經臺中縣警察局烏日分局報請臺灣臺中地方法院檢察署檢
    察官偵查後聲請簡易判決處刑暨移送併案審理。
    理    由
一、有關證據能力部分：
(一)按被告以外之人 (包括證人、鑑定人、告訴人、被害人及共
    同被告等)於審判外之陳述雖不符刑事訴訟法第159條之1至
    之4等4條之規定，而經當事人於審判程序同意作為證據，法
    院審酌該言詞陳述或書面陳述作成時之情況，認為適當者，
    亦得為證據；當事人、代理人或辯護人於法院調查證據時，
    知有刑事訴訟法第159條第1項不得為證據之情形，而未於言
    詞辯論終結前聲明異議者，視為有前項之同意，同法第159
    條之5定有明文。查證人即被害人丁○○、戊○○、甲○○
    、乙○○於警詢時之陳述，性質上均屬傳聞證據，被告於本
    院審理時不爭執其證據能力，且經本院審理時予以提示並告
    以要旨，經檢察官、被告表示意見，均未於言詞辯論終結前
    聲明異議，本院審認上開證據作成時之情況，應無違法取證
    或不當情事，與本案待證事實間復具有相當之關聯性，以之
    作為證據應屬適當，依刑事訴訟法第159條之5規定，自有證
    據能力。
(二)本案判決以下引用之非供述證據，經本院依法踐行調查證據
    程序，公訴人及被告均不爭執各該證據之證據能力，且亦查
    無依法應排除其證據能力之情形，是後述所引用證據之證據
    能力均無疑義，合先敘明。
二、認定犯罪事實所憑之證據及理由：
    上揭犯罪事實，業經被告己○○於偵訊及本院審理時坦認不
    諱，並有臺灣郵政股份有限公司臺中郵局97年7月15日中管
    字第0972101512號函暨檢附被告帳戶立帳申請書、客戶歷史
    交易清單，合作金庫商業銀行烏日分行97年8月15日合金烏
    日存字第0970003480號函暨檢附被告帳戶開戶基本資料、交
    易明細表各1份在卷可稽，又被害人因誤信詐欺集團之電話
    指示，分別匯款、轉帳至被告上開溪壩郵局、合庫商銀帳戶
    內等情，亦據證人即被害人丁○○、戊○○、甲○○、乙○○於警詢時指述綦詳，並有被害人丁○○提出之臺灣銀行庫
    款轉移回條聯、偽造之法務部執行凍結管制命令各1紙、被
    害人戊○○提出之存摺交易明細表1紙、被害人乙○○提出
    之自動櫃員機交易明細單1紙附卷可參，是被告提供其所開
    設之上開溪壩郵局、合庫商銀帳戶遭詐欺集團成員作為實施
    詐欺取財使用，且被害人丁○○、戊○○、甲○○、乙○○
    受詐騙後將所有款項匯入被告提供之上開帳戶內之事實，應
    堪認定。綜上各節相互佐證，被告自白核與事實相符，應堪
    採信，本案事證明確，被告犯行堪以認定，應予依法論科。
三、論罪科刑之理由：
(一)按刑法上之幫助犯，係對於犯罪與正犯有共同之認識，而以
    幫助之意思，對於正犯資以助力，而未參與實施犯罪之行為
    者而言，最高法院著有49年度臺上字第77號判例可資參照。
    是以，如未參與實施犯罪構成要件之行為，且係出於幫助之
    意思提供助力，即屬幫助犯，而非共同正犯。查前揭真實姓
    名、年籍均不詳自稱「熊大銘」之成年男子及其所屬詐欺集
    團成員，基於意圖為自己不法所有之共同犯意，以上述之方
    式，使被害人陷於錯誤，因而交付本人之財物，該成年人及
    其所屬詐欺集團所為，係犯刑法第339條第1項之詐欺取財罪
    。被告己○○雖將其所有上開溪壩郵局、合庫商銀帳戶之存
    摺、金融卡及密碼交予姓名年籍均不詳之詐欺集團成年成員
    使用，惟依卷內證據資料，未見被告有何參與詐欺被害人之
    行為或於事後分得詐騙款項之積極證據，是被告將其所有之
    上開溪壩郵局、合庫商銀帳戶提供予詐欺集團作為遭詐欺取
    財之被害人匯款指定帳戶之行為，屬詐欺取財構成要件以外
    之行為，且在無證據證明被告係以正犯犯意參與犯罪之情形
    下，應認其所為係幫助犯而非正犯。是核被告己○○所為，
    係犯刑法第30條第1項、第339條第1項之幫助詐欺取財罪。
    被告同時提供上開溪壩郵局、合庫商銀帳戶存摺、金融卡及
    密碼予姓名年籍均不詳自稱「熊大銘」之成年男子所屬詐欺
    集團使用，分別詐欺被害人丁○○、戊○○、甲○○、乙○○，被告僅有一幫助行為，雖正犯為多次詐欺行為，就被告
    而言，僅有一次犯罪行為，仍僅成立一幫助犯之罪 (最高法
    院96年度臺非字第245號判決意旨參照)。是本案被告以一個
    幫助行為，雖助成正犯對被害人丁○○、戊○○、甲○○、
    乙○○詐欺取財得逞，係以一行為而觸犯構成要件相同之數
    罪名，為同種想像競合犯，應依刑法第55條前段規定，從一
    重論以一幫助詐欺取財罪。前揭不詳人等所屬之詐欺集團成
    員就詐欺取財犯行，固有犯意聯絡及行為分擔，為共同正犯
    ，惟幫助犯係從犯，從屬正犯而成立，刑法上既無「共同幫
    助」之情，當亦無「幫助共同」之可言 (最高法院95年度臺
    上字第6767號判決參照)。被告以幫助之意思，參與構成要
    件以外之行為，為幫助犯，應依刑法第30條第2項規定，依
    正犯之刑減輕之。爰審酌被告將其所申辦之金融帳戶提供詐
    騙集團成員使用，助長詐騙集團財產犯罪之風氣，紊亂社會
    正常交易秩序，造成社會互信受損，並使不法之徒藉此輕易
    詐取財物，且使警察機關追查真正幕後詐欺取財正犯憑添困
    擾、助長犯罪，所造成之危害非輕，及其犯罪之動機、目的
    、生活狀況，犯罪後坦承犯行，態度尚可等一切情狀，量處
    如主文所示之刑，並諭知易科罰金之折算標準。
(二)次按刑罰之目的固有處罰行為人之意義，惟依現今通行之概
    念係重在教育，並非重在懲罰。本院參酌被告素行、智識程
    度及生活狀況，因一時失慮，致罹刑章，於犯罪後坦承罪行
    ，已與被害人丁○○、戊○○、甲○○達成和解，願意賠償
    被害人損失，頗具悔意，另被害人乙○○部分，因被害人乙○○工作繁忙，經合法通知無法到庭和解，惟願意原諒被告
    等情，分別有本院調解程序筆錄3紙、公務電話紀錄表1紙附
    卷足憑，又被告未曾因故意犯罪受有期徒刑以上刑之宣告，
    此有臺灣高等法院被告前案紀錄表在卷可按等一切情況，認
    其經此教訓後，當知所警愓，信無再犯之虞，對其所宣告之
    刑以暫不執行為適當，爰依刑法第74條第1項第1款併予宣告
    緩刑2年，並依上開調解程序筆錄所載諭知被告應履行如附
    表所示事項。
四、移送併案審理部分 (即臺灣臺中地方法院檢察署97年度偵字
    第28580、28581號)，即被告就犯罪事實欄一(三)、(四)之幫助
    詐欺犯行，雖均未據檢察官起訴或聲請簡易判決處刑，然其
    此部分犯行與經檢察官聲請簡易判決處刑且經判決有罪部分
    具有想像競合犯之裁判上一罪關係，復經檢察官上訴後移送
    併案審理，依審判不可分原則，本院自應併予審理，附此敘
    明。
五、原審判決以被告罪證明確，予以論罪科刑，固非無見，惟原
    審判決未及審酌被告上開經移送併案審理之幫助詐欺犯行，
    容有未洽，檢察官就此部分提起上訴為有理由，應由本院將
    原判決撤銷改判。
六、應適用之法律：
    依刑事訴訟法第455條之1第1項、第3項、第369條第1項前段
    、第364條，刑法第299條第1項前段，刑法第30條第1項、第
    2項、第339條第1項、第55條前段、第41條第1項前段、第74
    條第1項第1款、第2項第3款、第3項，刑法施行法第1條之1
    第1項、第2項前段，判決如主文。
本案經檢察官丙○○到庭執行職務。
中    華    民    國    98    年    2     月    27    日
                  刑事第十六庭審判長法  官  陳玉聰
                                    法  官  郭妙俐
                                    法  官  簡芳潔
以上正本證明與原本無異。
不得上訴。
                                    書記官  呂苗澂
中    華    民    國    98    年    2     月    27    日
附表：
本院依刑法第74條第2項第3款之規定，命被告履行之事項：
一、被告己○○應給付被害人丁○○3萬元，給付方法為：自98
    年3月1日起至98年8月1日止，於每月1日前各給付5千元，至
    全部清償完畢為止，如有一期未履行，視為全部到期。並匯
    入戶名丁○○之臺灣土地銀行大社分行帳號：000000000000
    號帳戶內。
二、被告己○○應於98年3月1日前給付被害人戊○○5千元，並
    匯入戶名戊○○之臺灣企業銀行帳號：00000000000號帳戶
    內。
三、被告己○○應於98年3月1日前給付被害人甲○○5千元，並
    匯入戶名甲○○之陽信銀行帳號：000000000000號帳戶內。
備註：
一、依刑法第74條第4項規定，上開本院命被告支付予被害人之
    損害賠償，得為民事強制執行名義。
二、依刑法第75條之1第1項第4款規定，被告違反本院所定上開
    命其履行之事項情節重大，足認原宣告之緩刑難收預期效果
    ，而有執行刑罰之必要者，得撤銷其緩刑宣告。
附錄論罪科刑法條全文：
中華民國刑法第339條
意圖為自己或第三人不法之所有，以詐術使人將本人或第三人之
物交付者，處5年以下有期徒刑、拘役或科或併科1千元以下罰金
。
以前項方法得財產上不法之利益或使第三人得之者，亦同。
前二項之未遂犯罰之。
中華民國刑法第30條
幫助他人實行犯罪行為者，為幫助犯。雖他人不知幫助之情者，
亦同。
幫助犯之處罰，得按正犯之刑減輕之。


司法院資訊處製作；財團法人民間司法改革基金會備份。
